臺灣高等法院刑事判決
上　訴　人
即　被　告　丁○○
　　　　　　丙○○
上　一　人
選任辯護人　郭芳宜律師
上列上訴人因偽造文書案件，不服臺灣新竹地方法院84年度訴字
第1190號，中華民國84年3月14 日第一審判決（起訴案號：臺灣
新竹地方法院檢察署84年度偵字第3179號、第9701號），提起上
訴，經判決後，由最高法院第五次發回更審，本院判決如下：
    主  文
原判決撤銷。
丁○○、丙○○共同連續行使偽造私文書，足以生損害於他人，
各處有期徒刑壹年。偽造之「甲○○」印章壹枚及附表編號十五
、十六、十九、二一、二三所示偽造「甲○○」印文均沒收。
    事  實
一、丙○○係建武機械工業股份有限公司（下簡稱建武公司，該
    公司設於新竹市○○○路236 號）董事長，丁○○為建武公
    司之董事，二人均實際從事建武公司業務經營。丁○○於民
    國（下同）77年間，邀甲○○為建武公司向台灣中小企業銀
    行（下簡稱台灣企銀）及新竹區中小企業銀行（下簡稱新竹
    企銀）借款之連帶保證人，迄81年間，甲○○因見建武公司
    未依規定清償貸款，遂表示不願再為建武公司向銀行借款之
    連帶保證人。詎丙○○、丁○○二人明知甲○○已表示不願
    再為建武公司向銀行借款之連帶保證人，仍基於連續偽造甲○○名義之私文書（如附表編號十五、十六、十九、二一、
    二三所示之借據及週轉金貸款契約）之概括犯意聯絡，先由
    丙○○於不詳時間，不詳地點，委由不知情之不詳姓名成年
    人以電腦偽刻甲○○之印章一顆（此部分丁○○事先不知情
    ），並由不知情之建武公司會計林玉蘭分別在建武公司於82
    年10月29日、同年12月31日、83年4月30日向台灣企銀借款
    之借據，及建武公司於82年10月29日、82年12月31日與台灣
    企銀訂立之週轉金貸款契約書上填寫借款人與連帶保證人基
    本資料（即借款人及連帶保證人之名字及地址、金額、日期
    等）後，再由丙○○、丁○○在建武公司連續加蓋前偽刻之
    甲○○印章於前開借據及週轉金貸款契約等私文書之連帶保
    證人欄而偽造甲○○名義之私文書（除連帶保證人甲○○名
    義部分係偽造外，借款人及其餘連帶保證人部分係屬真正，
    詳如附表編號十五、十六、十九、二一、二三）。復分別由
    丙○○、丁○○及不知情之會計林玉蘭先後持向台灣企銀分
    別借款新臺幣（下同）4百萬元（82年10月29日）、3百萬元
    （82年12月31日）、4百萬元（83年4月30日）及與台灣企銀
    訂立4百萬元及6百萬元之週轉金契約，足以生損害於甲○○
    。
二、案經甲○○訴請台灣新竹地方法院檢察署檢察官及台灣新竹
    地方法院檢察署檢察官自動檢舉偵查起訴。
    理  由
一、上訴人即被告丙○○、丁○○均矢口否認有前開行使偽造私
    文書犯行並均辯稱：該等文書或由告訴人之妻持甲○○印章
    前來公司用印或由丁○○前往甲○○家用印，絕無偽刻印章
    及偽造借據等文書之行為，所貸之款項均係由建武公司運用
    云云，惟查：
  (一)被告丙○○於本院審理中不否認，告訴人曾對丁○○表示不
    願再為建武公司之連帶保證人。惟丙○○辯稱，告訴人僅表
    示不再為新竹企銀之貸款續保，並未表示不再為臺灣企銀之
    貸款續保（見本院審判筆錄）。但告訴人既然不再願意為連
    帶保證人，豈有擇其中一家銀行不願續保，而就另一家銀行
    願意續保，此已不合情理。且被告丙○○於偵查中僅供稱，
    告訴人有告訴伊不保了，並未提及告訴人有表示就新竹企銀
    部分不保，而臺灣企銀部分，願再任保證人（見偵查卷第77
    頁）。如告訴人甲○○曾表示，就新竹企銀部分不願續保，
    而臺灣企銀部分願意續保。何以此事關重大之事，丙○○於
    檢察官偵訊時未提及。被告丙○○所辯，甲○○表示不續保
    ，係指新竹企銀之貸款，不包括臺灣企銀之貸款一節，難以
    採信。況且告訴人甲○○於原審指稱，伊係於81年間打電話
    給建武公司，表示不願再為建武公司作保，電話是被告丙○○接的（見原審卷第29頁反面）。被告丁○○於原審亦供稱
    ，告訴人當時表示其對建武公司向台灣企銀及新竹企銀之貸
    款均不保，伊有告知被告丙○○（見原審卷第15頁）。足見
    被告二人於81年間，均已知悉告訴人不願再為保證人之事實
    。
  (二)另證人即建武公司會計林玉蘭於原審證稱：伊係先填寫好前
    開借據及週轉金貸款契約書之借款人及連帶保證人基本資料
    （即前述之借款人、連帶保證人之名字、地址、金額、日期
    等）後，再交由被告等蓋章，甲○○之印章係被告等蓋好後
    再交還伊，被告2 人均有蓋，大部分係被告丙○○蓋好再交
    伊等語（見原審卷第49頁正反面）。林玉蘭於偵查中亦證稱
    ：甲○○印章係伊寫好前開借據及週轉金貸款契約後，交給
    被告丙○○蓋章，等被告均蓋好章後再交伊拿去銀行（偵卷
    第45頁），有關向銀行借款業務實際上被告2 人均有負責等
    語（偵卷第63頁背面）。證人即台灣企銀法務人員乙○○於
    偵查中證稱：建武公司之貸款有時係公司會計辦的，有時係
    被告丁○○，有時則係被告丙○○辦的等語（偵卷第76 頁）
    ，足證被告2 人均有蓋用前開偽造之告訴人印章，偽造告訴
    人名義之借據及運轉金貸款契約，持向台灣企銀借款之事實
    。
  (三)次查本件相關之「甲○○」印文經送請法務部調查局鑑定結
    果，前開借據及週轉金貸款契約上「甲○○」印文，與告訴
    人提出印鑑章及留存於台灣企銀印鑑卡上之「甲○○」印文
    並不相同，有法務部調查局84年9月25日陸(二)字第84096號
    鑑定書可稽（84年偵字第3179號偵卷第73頁），並經該局就
    甲、乙、丙、丁類印文與戊、己、庚、辛類印文不同予以分
    析比對，亦有該局85年7月29日陸(二)字第85096016 號函及
    附件附於本院上訴卷可憑（見本院上訴卷第262之1頁、第28
    9 頁），又本院更(二)審將如附表所列文件送請法務部調查局
    鑑定結果：甲１、甲２、甲３、甲、甲、甲（即附表
    編號１、２、３、、、）等6 枚印文與甲○○提出之
    印章印文相同，至其餘19枚印文（即判決附表25枚減去上述
    6枚）均與甲○○提出之印章印文不同（見本院更(二)卷第214
    頁至245頁，又附表編號之順序，即依前述卷214至243 頁依
    序排列）。況被告丁○○於原審審理中亦供稱應該是偽造的
    沒有錯（原審85年3月7日審判筆錄），足見告訴人所指述如
    附表編號十五、十六、十九、二一、二三所示之借據及週轉
    金貸款契約上「甲○○」印文為偽造一節，應屬真實，至除
    被告指述之前開借據即附表編號十五、十六、十九、二一、
    二三之文書外，其他如附表所示之印文雖與告訴人甲○○提
    出之印章印文仍有不同，惟告訴人既未指述，其係被偽造者
    ，則或為告訴人另顆印章所蓋印文，自不能僅以鑑定結果認
    此部分之印文與告訴人留存於臺灣企銀之印鑑不同，即遽認
    係被告等所偽造，公訴人亦未就此部分提起公訴，且告訴人
    於原審供稱：「印章在81年底便收回了，82年之三筆是我蓋
    的，82年借之部分並非我蓋章。」（見原審卷第50頁正反面
    ），或稱82年之三筆是我蓋的，又稱82年之三筆不是我蓋的
    ，前後矛盾，語意不明。惟告訴人於本院供稱：「於 83年7
    月、8 月又有三筆貸款到期，我才發現他們有向台企借款，
    我向台企理論，說我不當保證人了，為何列我為保證人，台
    企就把授信約定書跟印鑑證明書影印給我，表示說他們認印
    章，我要求退保，銀行不讓我退保，而被告又要繼續借錢（
    轉期），丙○○要我繼續當保證人，我才答應在這三筆貸款
    契約書上蓋章。」足認告訴人於原審所述之「82年之三筆是
    我蓋的」或係筆誤或係口誤，應以其後所言「82年借之部分
    不是我蓋的」為真實，即附表編號十七、十八、二二這三件
    ，時在83年8 月間始簽訂之三筆文件，係告訴人事後同意擔
    任保證人而簽章，非屬偽造，故本院除認定附表編號十五、
    十六、十九、二一、二三部分係屬偽造外，其餘部分非屬偽
    造，附此敘明。
  (四)至於前開偽刻「甲○○」印章究係何人所偽造部分，雖被告
    丙○○於原審稱告訴人之印章係被告丁○○蓋好後再交伊，
    伊不知係何人刻的云云（原審84年11月30日訊問筆錄）。惟
    被告丁○○於原審稱告訴人之印章係丙○○所偽刻，有一次
    伊見被告丙○○持告訴人甲○○之印章在蓋，伊問被告丙○○為何有告訴人甲○○之印章，被告丙○○稱現在科技發達
    ，電腦可以複製。伊因建武公司經營不善，想多貸一點錢，
    故未通知告訴人等語明確（偵卷第53頁、原審84年11月30日
    訊問筆錄）。參以證人即建武公司會計林玉蘭於原審證稱，
    伊係先填寫好前開借據及週轉金貸款契約書之借款人及連帶
    保證人基本資料後再交由被告等蓋章，告訴人之印章係被告
    等蓋好後，再交還伊，被告2 人均有蓋，大部分係被告丙○○蓋好再交伊，建武公司之相關印章係放在被告丙○○辦公
    桌之抽屜內（原審85年2月27 日審判筆錄）諸語觀之，告訴
    人之印章應係被告丙○○委託不知情之不詳姓名成年人以電
    腦所偽刻，應堪認定，至前開各筆貸款之用途，雖被告丙○○辯稱建武公司之財務，係由丁○○負責，伊對於前開各筆
    貸款之用途不知情云云；被告丁○○辯稱丙○○係公司之負
    責人，前開貸款由公司運用與伊無關云云。惟查前開貸款均
    以建武公司為借款人，被告丙○○為建武公司負責人，被告
    丁○○為建武公司股東，2 人均列為連帶保證人而所貸得之
    每筆款項均高達數百萬元，衡情對於貸款之用途知之甚稔，
    豈能互推不知貸款用途，是被告等於偽造私文書向台灣企銀
    貸款一節顯均已知情，且有犯意聯絡及行為分擔，被告所辯
    不知貸款用途云云，顯係卸責飾詞，自不足採。被告二人偽
    造甲○○名義之前開文書，將使甲○○被債權銀行列為連帶
    保證人而受追討債務，自足生損害於甲○○，被告二人犯行
    均足認定。
二、按郵政存簿儲金提款單儲戶姓名欄填寫儲戶姓名，與填寫帳
    號之用意相同，僅在識別帳戶為何人，以便郵政人員查出存
    戶卡片，既非表示儲戶本人簽名之意思，則未經儲戶本人授
    權而填寫其姓名，尚不生偽造署押問題（參看最高法院70年
    台上字第2480號判例）。而各該銀行之貸款客戶（包括借款
    人及保證人），於第一次與該銀行往來時，皆簽立約定書予
    該銀行，在該約定書上蓋有印鑑，約定嗣後，即以該印鑑做
    為簽立借據及本票之用，換言之，銀行係依印鑑之真正即認
    定為該本人之意思表示，而非依憑借款人及保證人之簽名，
    故在借款之借據（或本票）上，書寫借款人及保證人之名字
    ，與郵政存簿儲金提款單儲戶姓名欄填寫儲戶姓名之性質相
    同，非係署押，此在借款人為法人之情形，尤其明顯，蓋法
    人之名稱，係表示法人為何人，並非該法人之簽名（署押）
    。此點亦經本院函臺灣企銀新竹分行詢明，該分行於 94年3
    月30日以94新竹訴字第35號函稱，依本行授信約定書之約定
    及民法第3 條之規定，本件借據及週轉金貸款契約上「甲○○」三字應可認為「保證人姓名之表示」（見本院卷第74頁
    ）。本件之借據及週轉金貸款契約，以肉眼辨識，即可發現
    均為同一人之筆跡，再參照林玉蘭前之供述，足認除印文部
    分外，其餘之文字（包括借款人、連帶保證人之名字、地址
    等資料）均係林玉蘭所書寫，故在借據及週轉貸款契約上所
    寫「甲○○」三字即非係署押，先此敘明。
三、核被告二人所為，均係犯刑法第216條、第210條之行使偽造
    私文書罪。被告丙○○偽造印章（依前之所述，丁○○對丙○○之偽造印章，事先不知情）、偽造印文之行為，為偽造
    私文書行為之一部，偽造私文書後復持以行使，偽造之低度
    行為為行使之高度行為所吸收，均不另論罪；丁○○偽造印
    文，亦為其偽造私文書後持以行使之高度行為所吸收，亦不
    另論罪。被告二人分別就同一借據、同一週轉金貸款契約書
    等文書內，雖分別有多次偽造印文之行為，但係為分別偽造
    同一借據及同一週轉金貸款契約之接續行為，就各該同一借
    據、同一週轉金貸款契約書之偽造行為，屬接續犯。被告二
    人間就偽造印文、偽造文書及持以行使，有犯意聯絡及行為
    分擔，均為共同正犯。被告丙○○利用不知情之人以電腦偽
    刻甲○○之印章及被告二人利用不知情之會計林玉蘭填寫及
    行使前開借據、週轉金貸款契約，為間接正犯。其等先後多
    次行使偽造私文書之行為，時間緊接，犯罪構成要件亦復相
    同，顯係基於概括犯意而反復為之，應依連續犯之規定論以
    一罪，並依法加重其刑。又被告二人所犯如附表編號廿一所
    示部分之犯行，雖未據檢察官起訴，惟因該部分與已起訴部
    分有連續犯關係，前已敘明，屬裁判上一罪，為起訴效力所
    及，本院自得併予審理。
四、原審對被告二人論罪科刑，固非無見，惟(一)原判決漏未認定
    被告等偽造如附表編號二十一所示部分之犯罪；(二)被告之行
    為如何足生損害於甲○○，原審雖於事實欄有敘及，但理由
    欄未敘明；均有未洽，被告二人提起上訴，均否認犯罪，固
    均無足採，但原判決既有可議，應予撤銷改判。審酌被告二
    人之素行、智識程度、犯罪之動機、目的、手段、所生之危
    害，及犯罪後之態度等一切情狀，各量處有期徒刑壹年。
五、偽造之「甲○○」印章壹枚雖未扣案，惟無從證明其已滅失
    ，應依刑法第219 條規定宣告沒收。另偽造之建武公司持交
    台灣企銀之借據及運轉金貸款契約如附表編號十五、十六、
    十九、二十一、二十三所示文書上之甲○○印文併依同條規
    定宣告沒收。
據上論斷，應依刑事訴訟法第369條第1項前段、第364條、第299
條第1項前段，刑法第28條、第56條、第216條、第210條、第219
條，判決如主文。
本案經檢察官鄭富銘到庭執行職務。
中　　華　　民　　國　　94　　年　  6   　月    22    日
                  刑事第十四庭審判長法  官  張連財
                                    法　官  周占春
                                    法　官  林明俊
以上正本證明與原本無異。
如不服本判決，應於收受送達後十日內向本院提出上訴書狀，其
未敘述上訴之理由者並得於提起上訴後十日內向本院補提理由書
（均須按他造當事人之人數附繕本）。
                                    書記官  蕭進忠
中　　華　　民　　國　　94　　年　　6 　　月　　27　　日
附表：
┌──┬───────┬───────┬────┬─────────┐
│編號│資  料  名  稱│借  款  日  期│借款金額│偽造之印文        │
├──┼───────┼───────┼────┼─────────┤
│ 一 │借          據│．１０．─│三百萬元│                  │
│    │              │．４．      │        │                  │
├──┼───────┼───────┼────┼─────────┤
│ 二 │      ”      │．８．─│二百五十│                  │
│    │              │．８．      │萬元    │                  │
├──┼───────┼───────┼────┼─────────┤
│ 三 │週轉金貸款契約│．．─│三百萬元│                  │
│    │              │．．      │        │                  │
├──┼───────┼───────┼────┼─────────┤
│ 四 │借          據│．２．５─│一百萬元│                  │
│    │              │．２．５      │        │                  │
├──┼───────┼───────┼────┼─────────┤
│ 五 │週轉金貸款契約│．８．─│四百四十│                  │
│    │              │．１．      │萬元    │                  │
├──┼───────┼───────┼────┼─────────┤
│ 六 │借          據│．１．─│四百四十│                  │
│    │              │．２．      │萬元    │                  │
├──┼───────┼───────┼────┼─────────┤
│ 七 │出口押匯總質權│．４．─│美金七十│                  │
│    │書及增補條款  │．４．      │萬元    │                  │
├──┼───────┼───────┼────┼─────────┤
│ 八 │週轉金貸款契約│．４．─│一百六十│                  │
│    │              │．６．      │萬元    │                  │
├──┼───────┼───────┼────┼─────────┤
│ 九 │借          據│．７．１０─│三百五十│                  │
│    │              │．７．１０      │萬元    │                  │
├──┼───────┼───────┼────┼─────────┤
│ 十 │週轉金貸款契約│．７．１０─│一千四百│                  │
│    │              │．７．１０      │萬元    │                  │
├──┼───────┼───────┼────┼─────────┤
│十一│      ”      │．７．─│一千萬元│                  │
│    │              │．７．      │        │                  │
├──┼───────┼───────┼────┼─────────┤
│十二│借          據│．７．─│二百六十│                  │
│    │              │．７．      │萬元    │                  │
├──┼───────┼───────┼────┼─────────┤
│十三│      ”      │．７．─│四百九十│                  │
│    │              │．７．      │萬元    │                  │
├──┼───────┼───────┼────┼─────────┤
│十四│週轉金貸款契約│．８．─│四百萬元│                  │
│    │              │．８．      │        │                  │
├──┼───────┼───────┼────┼─────────┤
│十五│借          據│．４．─│四百萬元│偽造之甲○○      │
│    │              │．４．      │        │印文三枚          │
├──┼───────┼───────┼────┼─────────┤
│十六│      ”      │．．─│三百萬元│同上              │
│    │              │．．      │        │                  │
├──┼───────┼───────┼────┼─────────┤
│十七│      ”      │．８．─│一百五十│                  │
│    │              │．８．      │萬元    │                  │
├──┼───────┼───────┼────┼─────────┤
│十八│      ”      │．８．─│五百三十│                  │
│    │              │．８．      │八萬元  │                  │
├──┼───────┼───────┼────┼─────────┤
│十九│借          據│．１０．─│四百萬元│偽造之甲○○      │
│    │              │．１０．      │        │印文三枚          │
├──┼───────┼───────┼────┼─────────┤
│二十│      ”      │．３．─95│一千二百│                  │
│    │              │．３．      │七十萬元│                  │
├──┼───────┼───────┼────┼─────────┤
│二一│週轉金貸款契約│．１０．─│四百萬元│偽造之甲○○      │
│    │              │．１０．      │        │印文三枚          │
├──┼───────┼───────┼────┼─────────┤
│二二│委任保證契約  │．８．─│五百萬元│                  │
│    │              │．８．      │        │                  │
├──┼───────┼───────┼────┼─────────┤
│二三│週轉金貸款契約│．．─│六百萬元│偽造之甲○○      │
│    │              │．．      │        │印文三枚          │
├──┼───────┼───────┼────┼─────────┤
│二四│借          據│．８．─│二百六十│                  │
│    │              │．８．      │萬元    │                  │
├──┼───────┼───────┼────┼─────────┤
│二五│出口押匯總質權│．４．─│美金七十│                  │
│    │書增補條款    │．４．      │萬元    │                  │
└──┴───────┴───────┴────┴─────────┘
附錄：本判決論罪科刑法條全文
刑法第210條：
偽造、變造私文書，足以生損害於公眾或他人者，處五年以下有
期徒刑。
刑法第216條：
行使第二百十條至第二百十五條之文書者，依偽造、變造文書或
登載不實事項或使登載不實事項之規定處斷。
